# Laboratorio 2 análisis exploratorio de datos


## Estudiantes: A. Badilla Olivas B80874 - Brandon Mora Umaña C15179


---


## 0. Instalar paquetes


Solo es necesario instalar los paquetes una vez, si ya los tiene instalados puede omitir este paso.


```{r}
install.packages(c(
  "dplyr",
  "ggplot2",
  "gridExtra",
  "tidyr",
  "reshape2",
  "RColorBrewer",
  "ggrepel"
))
```


Ahora cargamos los paquetes necesarios para el análisis.


```{r}
library(dplyr)
library(ggplot2)
library(gridExtra)
library(tidyr)
library(reshape2)
library(RColorBrewer)
library(ggrepel)
library(rmarkdown)
options(width = 80)
```


En la siguiente sección se carga el archivo de datos.


```{r}
# Al usar choose() usted puede elegir el archivo sin necesidad de definir
# la ubicación
# definir header y encodinmg le ayudan a read.csv a
# identificar cabeceras y el formato del texto
df <- (read.csv("pokemon.csv", header = TRUE, encoding = "UTF-8"))
attach(df)
df$capture_rate <- as.numeric(df$capture_rate)
# Resumen informativo de los datos - tendencias
summary(df)
# definimos el conjunto como una tibble que es una data frame simplificada
# las tibbles son versiones de dataframes con algunas facilidades
# de impresión y uso.
df <- tibble::as_tibble(df)
colnames(df)[25] <- "classification"

head(df)
```

```{r}
df <- select(
  df,
  name,
  classification,
  hp, weight_kg,
  height_m, speed,
  attack, defense,
  sp_attack,
  sp_defense,
  type1,
  type2,
  abilities,
  generation,
  is_legendary,
  capture_rate
)
head(df)
```

```{r}
density_plot <- function(
    data, column, fill_color, color,
    transparency, title, x_label) {
  ggplot(data = data, aes(column)) +
    geom_density(col = color, fill = fill_color, alpha = transparency) +
    ggtitle(title) +
    labs(x = x_label, y = "Densidad")
}
```

---


## 1. Diagramas de densidad


```{r}
# el mas sirve para agregarle parametros al plot.

# Diagrama de densidad de Hit Points o Vida
density_hp <- ggplot(data = df, aes(hp)) +
  geom_density(col = "white", fill = "pink", alpha = 0.8) +
  ggtitle("Diagrama de densidad de Hit Points o Vida") +
  labs(x = "HP", y = "Densidad")

# Diagrama densidad de características de velocidad
density_speed <- ggplot(data = df, aes(speed)) +
  geom_density(col = "white", fill = "darkorchid", alpha = 0.8) +
  ggtitle("Diagrama densidad de características de velocidad") +
  labs(x = "Velocidad", y = "Densidad")

# Diagrama densidad de características ofensivas
density_attack <- ggplot(data = df, aes(attack)) +
  geom_density(col = "white", fill = "orange", alpha = 0.7) +
  ggtitle("Diagrama densidad de características ofensivas") +
  labs(x = "Ataque", y = "Densidad")

# Diagrama densidad de características defensivas
density_defense <- ggplot(data = df, aes(defense)) +
  geom_density(col = "white", fill = "firebrick", alpha = 0.7) +
  ggtitle("Diagrama densidad de características defensivas") +
  labs(x = "Defensa", y = "Densidad")

# Diagrama densidad de características de altura
density_height <- ggplot(data = df, aes(height_m)) +
  geom_density(col = "white", fill = "tan3", alpha = 0.7) +
  ggtitle("Diagrama densidad de características de altura") +
  labs(x = "Altura (m)", y = "Densidad")

# Diagrama densidad de características de peso
density_weight <- density_plot(
  data = df,
  column = weight_kg,
  fill_color = "gray",
  color = "white",
  transparency = 0.8,
  title = "Diagrama densidad de características peso",
  x_label = "Peso (kg)"
)

# Organizar los gráficos en una cuadrícula
grid.arrange(density_hp, density_speed, density_attack,
  density_defense, density_weight, density_height,
  ncol = 2
)
```


---


## 2. Gráficos de barras


```{r}
# ---- Primer gráfico ----

# Gráfico de barras para la distribución de Type-1
ggplot(data = df, aes(type1)) +
  geom_bar(aes(fill = ..count..), alpha = 0.8) +
  theme(axis.text.x = element_text(angle = 90, hjust = 0)) +
  ggtitle("Distribución basados en Type-1") +
  coord_flip() + # Intercambia los ejes x e y
  labs(x = "Tipo 1", y = "Frecuencia")

# ---- Segundo gráfico ----

# Gráfico de barras para la distribución de Type-2
ggplot(data = df, aes(type2)) +
  geom_bar(aes(fill = ..count..), alpha = 0.8) +
  theme(axis.text.x = element_text(angle = 90, hjust = 0)) +
  ggtitle("Distribución basados en Tipo-2") +
  coord_flip()
```

```{r}
df %>%
  filter(is_legendary == 1) %>%
  ggplot(aes(type1)) +
  geom_bar(aes(fill = ..count..)) +
  theme(axis.text.x = element_text(angle = 90, hjust = 0)) +
  ggtitle("Numero de Pokemon Legendarios usando Tipo-1")
```


## Comentarios sobre los gráficos de barras


Podemos observar que los pokemon tipo agua son los más frequentes del tipo 1 en normales. Para los legendarios es psíquico. 


---


## 3. Gráficos de dispersión


```{r}
# Creamos la base del gráfico
ggplot(data = df, aes(x = attack, y = defense)) +

  # Añadimos puntos con color según legendario o no
  geom_point(aes(color = is_legendary), alpha = 0.8) +

  # Creamos una escala de color degradado
  scale_color_gradient(low = "darkblue", high = "red") +

  # Título del gráfico
  ggtitle("Contraste Características de Defensa vs Ataque") +

  # Añadimos etiquetas de algunos Pokémon
  geom_label_repel(
    data = subset(df, attack > 150 | defense > 150 | attack < 25),
    aes(label = name),
    box.padding = 0.35,
    point.padding = 0.5,
    segment.color = "grey50"
  ) +
  labs(x = "Ataque", y = "Defensa")
```


## Comentarios sobre el gráfico de dispersión


Podemos observar que los Pokémon legendarios tienden a tener valores más altos en las características de ataque y defensa. 
A continuación, se presentan gráficos de dispersión que comparan las características de ataque con velocidad, peso, altura y HP.


```{r}
## Gráfico: Ataque vs Velocidad
ggplot(df, aes(attack, speed)) +
  # Los puntos representan Pokémon, coloreados según sean legendarios o no
  geom_point(aes(color = is_legendary)) +
  # Etiquetas para destacar Pokémon específicos
  geom_label_repel(
    data = subset(df, (attack > 170 | attack < 50 & speed > 150 | speed < 50) & is_legendary == 1 | speed > 145),
    aes(label = name),
    box.padding = 0.35,
    point.padding = 0.5,
    segment.color = "grey50"
  ) +
  # Línea de tendencia
  geom_smooth(method = "lm") +
  #  Etiquetas de los ejes
  labs(x = "Ataque", y = "Velocidad")

## Gráfico: Ataque vs Peso
ggplot(df, aes(attack, weight_kg)) +
  geom_point(aes(color = is_legendary)) +
  geom_label_repel(
    data = subset(df, (attack > 170 | attack < 50 | weight_kg > 650) & (is_legendary == 1)),
    aes(label = name),
    box.padding = 0.35,
    point.padding = 0.5,
    segment.color = "grey50"
  ) +
  geom_smooth(method = "lm") +
  labs(x = "Ataque", y = "Peso")

## Gráfico: Ataque vs Altura
ggplot(df, aes(attack, height_m)) +
  geom_point(aes(color = is_legendary)) +
  geom_label_repel(
    data = subset(df, ((attack > 170 | attack < 50 | height_m > 7.5) & is_legendary == 1) | height_m > 5 & is_legendary == 0),
    aes(label = name),
    box.padding = 0.35,
    point.padding = 0.5,
    segment.color = "grey50"
  ) +
  geom_smooth(method = "lm") +
  labs(x = "Ataque", y = "Altura")

## Gráfico: Ataque vs HP
ggplot(df, aes(attack, hp)) +
  geom_point(aes(color = is_legendary)) +
  geom_label_repel(
    data = subset(df, ((attack > 170 | hp > 190 | attack < 50) & is_legendary == 1) | hp > 160),
    aes(label = name),
    box.padding = 0.35,
    point.padding = 0.5,
    segment.color = "grey50"
  ) +
  geom_smooth(method = "lm") +
  labs(x = "Ataque", y = "HP")
```


## Comentarios sobre los gráficos de dispersión


Podemos observar que a medida que aumenta el ataque, aumentan la velocidad, el peso y la altura. Tambien Cosmog y Cosmoem tienen un peso, altura y HP muy bajos en comparacion con otros.


```{r}
speed_defense_legendary <- ggplot(na.omit(df), aes(defense, speed)) +
  # Base del gráfico: Defensa en el eje x, Velocidad en el eje y
  geom_point(aes(color = is_legendary)) +
  # Puntos que representan cada Pokémon, coloreados según sean o no legendarios
  geom_label_repel(
    data = subset(df, (defense > 170 | defense < 50 & speed > 150 | speed < 50) &
      is_legendary == 1 | speed > 145),
    # Filtrado: Pokémon con defensa alta o baja, velocidad extrema y legendarios
    # además de incluir algunos con sólo alta velocidad.
    aes(label = name),
    # Usa la columna 'name' como etiqueta
    box.padding = 0.35,
    point.padding = 0.5,
    segment.color = "grey50" # Ajuste de espaciado y color de segmentos
  ) +
  geom_smooth(method = "lm") + # Agrega una línea de tendencia lineal
  labs(x = "Defensa", y = "Velocidad") # Etiquetas de ejes específicas para este gráfico.

weight_defense_legendary <- ggplot(na.omit(df), aes(defense, weight_kg)) +
  geom_point(aes(color = is_legendary)) +
  geom_label_repel(
    data = subset(df, (defense > 170 | defense < 50 | weight_kg > 650) &
      (is_legendary == 1)),
    # Filtra: Defensa extrema, peso muy alto, y sólo legendarios
    aes(label = name),
    box.padding = 0.35,
    point.padding = 0.5,
    segment.color = "grey50"
  ) +
  geom_smooth(method = "lm") +
  labs(x = "Defensa", y = "Peso") # Etiquetas de ejes específicas para este gráfico.


height_defense_legendary <- ggplot(na.omit(df), aes(defense, height_m)) +
  geom_point(aes(color = is_legendary)) +
  geom_label_repel(
    data = subset(df, ((defense > 170 | defense < 50 | height_m > 7.5) &
      is_legendary == 1) |
      (height_m > 5 & is_legendary == 0)),
    # Filtra: Defensa extrema, altura extrema y legendarios, o altura alta y no legendarios
    aes(label = name),
    box.padding = 0.35,
    point.padding = 0.5,
    segment.color = "grey50"
  ) +
  geom_smooth(method = "lm") +
  labs(x = "Defensa", y = "Altura")

hp_defense_legendary <- ggplot(na.omit(df), aes(defense, hp)) +
  geom_point(aes(color = is_legendary)) +
  geom_label_repel(
    data = subset(df, ((defense > 170 | hp > 190 | defense < 50) &
      is_legendary == 1) |
      (hp > 160)),
    # Filtra: Defensa extrema, HP alto y legendarios, o HP alto y no legendarios
    aes(label = name),
    box.padding = 0.35,
    point.padding = 0.5,
    segment.color = "grey50"
  ) +
  geom_smooth(method = "lm") +
  labs(x = "Defensa", y = "HP")


grid.arrange(speed_defense_legendary, weight_defense_legendary,
  height_defense_legendary, hp_defense_legendary,
  ncol = 2
)
# Muestra los gráficos en una cuadrícula de dos columnas
```

## Comentarios sobre los gráficos de dispersión


Podemos observar que tanto peso como altura estan ligeramente correlacionadas con defensa, mientras que HP y velocidad no parecen estarlo.



---


# 4. Gráficos de caja


```{r}
# Seleccionamos las columnas que nos interesan
box_plot_attr <- select(
  df, type1, is_legendary, hp, defense, attack, sp_attack, sp_defense,
  speed
)
# Filtramos los datos para obtener solo los legendarios
box_plot_attr_leg <- filter(box_plot_attr, is_legendary == 1)
box_plot_attr_nor <- filter(box_plot_attr, is_legendary == 0)
box_plot_attr_leg_long <- gather(box_plot_attr_leg, attribute, value, -c(
  type1,
  is_legendary
))

box_plot_attr_nor_long <- gather(box_plot_attr_nor, attribute, value, -c(
  type1,
  is_legendary
))
# Creamos el gráfico de caja para los no legendarios y legendarios
bp_leg <- ggplot(data = box_plot_attr_leg_long, aes(attribute, value)) +
  geom_boxplot(fill = "green4") +
  ggtitle("Pokemon Legendario") +
  labs(x = "Atributo", y = "Valor")
bp_nor <- ggplot(data = box_plot_attr_nor_long, aes(attribute, value)) +
  geom_boxplot(
    fill = "yellow2"
  ) +
  ggtitle("Pokemon Normal") +
  labs(x = "Atributo", y = "Valor")
# Organizamos los gráficos en una cuadrícula
grid.arrange(bp_leg, bp_nor, ncol = 2)
```


## Comentarios sobre los gráficos de caja


Podemos observar que los Pokémon legendarios tienen menos valores atípicos en comparación con los Pokémon normales. Además, los Pokémon legendarios tienden a tener valores más altos en las características de ataque, defensa, ataque especial, defensa especial y velocidad.


---


# 5. Mapas de calor


```{r}
hmap_attr <- select(
  df, type1, is_legendary, hp,
  defense, attack, sp_attack, sp_defense, speed
)

hmap_attr_leg <- filter(hmap_attr, is_legendary == 1)

hmap_attr_leg <- group_by(hmap_attr_leg, type1)

hmap_attr_leg <- summarise(hmap_attr_leg,
  hp = median(hp), attack = median(attack),
  defense = median(defense), sp_attack = median(sp_attack),
  sp_defense = median(sp_defense),
  speed = median(speed)
)

hmap_attr_leg_m <- melt(hmap_attr_leg)

hm_palette <- colorRampPalette(rev(brewer.pal(5, "RdYlBu")), space = "Lab")

ggplot(data = hmap_attr_leg_m, aes(type1, variable)) +
  geom_tile(aes(fill = value)) +
  ggtitle("Pokemon Legendario: Tipo 1 - Atributo") +
  scale_fill_gradientn(
    colours =
      hm_palette(100)
  ) +
  theme(axis.text.x = element_text(angle = 90, hjust = 0)) +
  coord_equal() +
  labs(x = "Tipo 1", y = "Atributo")
```
Podemos observar que los pokemon legendarios de tipo tierra tiene valores de ataque altos, los hielo tienen defensa especial alta.
```{r}
hmap_attr <- select(
  df, type1, is_legendary, hp, defense, attack,
  sp_attack, sp_defense, speed
)

hmap_attr_nor <- filter(hmap_attr, is_legendary == 0)

hmap_attr_nor <- group_by(hmap_attr_nor, type1)

hmap_attr_nor <- summarise(hmap_attr_nor,
  hp = median(hp), attack = median(attack),
  defense = median(defense), sp_attack = median(sp_attack),
  sp_defense = median(sp_defense),
  speed = median(speed)
)

hmap_attr_nor_m <- melt(hmap_attr_nor)

hm_palette <- colorRampPalette(rev(brewer.pal(5, "RdYlBu")), space = "Lab")

ggplot(data = hmap_attr_nor_m, aes(type1, variable)) +
  geom_tile(aes(fill = value)) +
  ggtitle("Pokemon Normal: Tipo 1 - Atributo") +
  scale_fill_gradientn(
    colours =
      hm_palette(100)
  ) +
  theme(axis.text.x = element_text(angle = 90, hjust = 0)) +
  coord_equal() +
  labs(x = "Tipo 1", y = "Atributo")
```
```{r}
hmap_attr <- select(
  df, type1, is_legendary, hp, defense,
  attack, sp_attack, sp_defense, speed
)

hmap_attr_leg <- filter(hmap_attr, is_legendary == 1)

hmap_attr_leg <- group_by(hmap_attr_leg, type1)

hmap_attr_leg <- summarise(hmap_attr_leg,
  hp = median(hp), attack = median(attack),
  defense = median(defense), sp_attack = median(sp_attack),
  sp_defense = median(sp_defense),
  speed = median(speed)
)

row.names(hmap_attr_leg) <- hmap_attr_leg$type1

hmap_attr_leg$type1 <- NULL

hmap_attr_leg$is_legendary <- NULL

hmap_attr_leg_cor <- cor(hmap_attr_leg)

hmap_attr_leg_cor_m <- melt(hmap_attr_leg_cor)

hm_palette <- colorRampPalette(rev(brewer.pal(5, "GnBu")), space = "Lab")

ggplot(data = hmap_attr_leg_cor_m, aes(Var1, Var2)) +
  geom_tile(aes(fill = value)) +
  ggtitle("Correlación de Atributos - Legendarios") +
  scale_fill_gradientn(
    colours =
      hm_palette(100)
  ) +
  coord_equal() +
  labs(x = "", y = "")
```

```{r}
hmap_attr <- select(
  df, type1, is_legendary, hp,
  defense, attack, sp_attack, sp_defense, speed
)

hmap_attr_nor <- filter(hmap_attr, is_legendary == 0)

hmap_attr_nor <- group_by(hmap_attr_nor, type1)

hmap_attr_nor <- summarise(hmap_attr_nor,
  hp = median(hp), attack = median(attack),
  defense = median(defense), sp_attack = median(sp_attack),
  sp_defense = median(sp_defense),
  speed = median(speed)
)

row.names(hmap_attr_nor) <- hmap_attr_nor$type1

hmap_attr_nor$type1 <- NULL

hmap_attr_nor$is_legendary <- NULL

hmap_attr_nor_cor <- cor(hmap_attr_nor)

hmap_attr_nor_cor_m <- melt(hmap_attr_nor_cor)

hm_palette <- colorRampPalette(rev(brewer.pal(5, "GnBu")), space = "Lab")

ggplot(data = hmap_attr_nor_cor_m, aes(Var1, Var2)) +
  geom_tile(aes(fill = value)) +
  ggtitle("Correlación de Atributos - Normales") +
  scale_fill_gradientn(
    colours =
      hm_palette(100)
  ) +
  coord_equal() +
  labs(x = "", y = "")
```
```{r}
df <- (read.csv("pokemon.csv", header = TRUE, encoding = "UTF-8"))
attach(df)
df <- tibble::as_tibble(df)
colnames(df)[25] <- "classification"
df$capture_rate <- as.numeric(df$capture_rate)
```

```{r}
df_fight_against <- select(df, type1, against_bug:against_water)
head(df_fight_against)
```

```{r}
df_fight_against_g <- group_by(df_fight_against, type1)
df_fight_against_summ <- summarise(df_fight_against_g,
  against_bug = median(against_bug),
  against_dark = median(against_dark),
  against_dragon = median(against_dragon),
  against_electric = median(against_electric),
  against_fairy = median(against_fairy),
  against_fight = median(against_fight),
  against_fire = median(against_fire),
  against_flying = median(against_flying),
  against_ghost = median(against_ghost),
  against_grass = median(against_grass),
  against_ground = median(against_ground),
  against_ice = median(against_ice),
  against_normal = median(against_normal),
  against_poison = median(against_poison),
  against_psychic = median(against_psychic),
  against_rock = median(against_rock),
  against_steel = median(against_steel),
  against_water = median(against_water)
)

df_fight_against_long <- melt(df_fight_against_summ)
hm_palette <- colorRampPalette(rev(brewer.pal(9, "RdYlBu")), space = "Lab")
ggplot(data = df_fight_against_long, aes(type1, variable)) +
  geom_tile(aes(fill = value)) +
  scale_fill_gradientn(colours = hm_palette(100)) +
  coord_equal() +
  theme(axis.text.x = element_text(angle = 90, hjust = 0)) +
  ggtitle("Efectividad por tipo de
Pokemon") +
  labs(x = "Tipo 1", y = "Contra")
```


## Comentarios sobre los mapas de calor


En este mapa de calor de la correlación de los atributos de los pokemon legendarios podemos ver que la defensa especial esta negativamente correlacionada con la velocidad y el ataque.


En el mapa de calor de la correlación de los atributos de los pokemon normales podemos ver que la defensa especial esta negativamente correlacionada con la velocidad y el defensa, tambien una muy fuerte negativa entre ataque especial y ataque.
En el caso de los pokemon normales podemos observar que los de tipo hierro tienen mucha defensa, los de tipo luchador tienen mucho ataque y los de tipo fantasma tienen suficiente defensa especial.


Se puede observar que los Pokemon de tipo hielo son muy efectivos contra los de tipo volador. 