 
```{r setup, include=FALSE}
knitr::opts_chunk$set(echo = TRUE)
```

## CI0131 Diseño de experimentos - I Ciclo 2024

## Laboratorio de regresión lineal simple

### Integrantes:

*   Brandon Mora Umaña
*   A. Badilla Olivas

## Primera parte

### Pregunta 1

Para mostrar la relación entre la variable `runs` y otra variable numérica, se utilizaría un **diagrama de dispersión**. 

```{r echo=FALSE, message=FALSE, warning=FALSE}
download.file("http://www.openintro.org/stat/data/mlb11.RData", destfile = "mlb11.RData")
load("mlb11.RData")
```

```{r echo=FALSE, fig.cap="Relación entre Carreras Anotadas (runs) y Turnos al Bate (at_bats)"}
plot(mlb11$at_bats, mlb11$runs, xlab = "Turnos al Bate (at_bats)", ylab = "Carreras Anotadas (runs)")
```

La relación entre `runs` y `at_bats` parece ser **lineal y positiva**, aunque con cierta dispersión. A medida que aumentan los turnos al bate, tienden a aumentar las carreras anotadas.

El coeficiente de correlación entre `runs` y `at_bats` es:

```{r echo=FALSE}
cor(mlb11$runs, mlb11$at_bats)
```

Esto confirma una **correlación positiva moderadamente fuerte** entre las variables.

### Pregunta 2

```{r echo=FALSE, fig.cap="Relación entre Carreras Anotadas (runs) y Turnos al Bate (at_bats) con Residuos Cuadrados", fig.height=4, fig.width=6}
plot_ss <- function(x, y, showSquares = FALSE) {
  plot(x, y, xlab = "", ylab = "")
  cat("Click dos veces en el gráfico para hacer una línea.\n")
  pts <- locator(n = 2)
  slope <- (pts$y[2] - pts$y[1]) / (pts$x[2] - pts$x[1])
  int <- pts$y[1] - slope * pts$x[1]
  abline(int, slope)
  if(showSquares) {
    segments(x, y, x, int + slope * x, col = "blue", lty = 2)
    points(x, y, pch = 16, cex = 1.2)
    points(x, int + slope * x, col = "red", pch = 16, cex = 1.2)
  }
  # Calcula la suma de cuadrados de los residuos
  y_pred <- int + slope * x
  ss_res <- sum((y - y_pred)^2)
  cat("Suma de cuadrados de los residuos:", ss_res, "\n")
  cat("Intersección:", int, "Pendiente:", slope, "\n")
}
plot_ss(x = mlb11$at_bats, y = mlb11$runs, showSquares = TRUE)
```

La menor suma de cuadrados que se logró obtener fue **[insertar valor obtenido]**.  Como se mencionó, es difícil igualar la suma de cuadrados del modelo lineal (123721.9) de forma manual.

### Pregunta 3

```{r}
m1 <- lm(runs ~ at_bats, data = mlb11)
summary(m1)
```

### Pregunta 4

La fórmula del modelo lineal obtenido es:

ŷ = -2789.2429 + 0.6305 \* at_bats

### Pregunta 5

```{r}
m2 <- lm(runs ~ homeruns, data = mlb11)
summary(m2)
```

La ecuación del modelo lineal para `runs` en función de `homeruns` es:

ŷ = 415.2389 + 1.8345 \* homeruns

*   **Pendiente:** La pendiente de 1.8345 indica que, por cada jonrón adicional que un equipo realiza, se espera que anote 1.83 carreras más, manteniendo constantes las demás variables.

*   **R-cuadrado:** El R-cuadrado de este modelo (0.6269) es mayor que el del modelo con `at_bats` (0.3729). Esto significa que el 62.69% de la variabilidad en las carreras anotadas se explica por la cantidad de jonrones, lo que indica un mejor ajuste que el modelo anterior.

### Pregunta 6

```{r echo=FALSE, fig.cap="Diagrama de Dispersión con Línea de Mínimos Cuadrados", fig.height=4, fig.width=6}
plot(mlb11$runs ~ mlb11$at_bats, xlab = "Turnos al Bate (at_bats)", ylab = "Carreras Anotadas (runs)")
abline(m1)
```

### Pregunta 7

```{r echo=FALSE, fig.cap="Gráfico de Residuos vs. Turnos al Bate", fig.height=4, fig.width=6}
plot(m1$residuals ~ mlb11$at_bats, xlab = "Turnos al Bate (at_bats)", ylab = "Residuos")
abline(h = 0, lty = 3)
```

**No parece haber un patrón aparente** en el gráfico de residuos. Los residuos parecen estar distribuidos aleatoriamente alrededor de cero, lo que sugiere que **la condición de independencia de residuos se cumple**.

### Pregunta 8

```{r echo=FALSE, fig.cap="Histograma de Residuos", fig.height=4, fig.width=6}
hist(m1$residuals)
```

```{r echo=FALSE, fig.cap="Gráfica de Probabilidad Normal de Residuos", fig.height=4, fig.width=6}
qqnorm(m1$residuals)
qqline(m1$residuals)
```

Tanto el histograma como la gráfica de probabilidad normal sugieren que **la condición de residuos normales se cumple razonablemente**. El histograma muestra una forma aproximadamente simétrica y acampanada, y la mayoría de los puntos en la gráfica de probabilidad normal se encuentran cerca de la línea diagonal.

### Pregunta 9

```{r echo=FALSE, fig.cap="Gráfico de Residuos vs. Valores Ajustados", fig.height=4, fig.width=6}
plot(m1$residuals ~ m1$fitted.values, xlab = "Valores Ajustados", ylab = "Residuos")
abline(h = 0, lty = 3)
```

El gráfico de residuos vs. valores ajustados **no muestra un patrón evidente**, lo que sugiere que **la condición de varianza homogénea de los residuos se cumple**. 

## Segunda parte

### Pregunta 10

```{r}
# Crear una tabla vacía para almacenar los resultados
tabla_resultados <- data.frame(
  Variable = character(),
  Correlacion = numeric(),
  Valor_p = numeric(),
  R_cuadrado = numeric(),
  stringsAsFactors = FALSE
)

# Iterar sobre las variables tradicionales
for (variable in c("at_bats", "hits", "homeruns", "bat_avg", "strikeouts", "stolen_bases", "wins")) {
  # Ajustar el modelo lineal
  formula <- as.formula(paste("runs ~", variable))
  modelo <- lm(formula, data = mlb11)
  
  # Extraer los resultados
  correlacion <- cor(mlb11$runs, mlb11[[variable]])
  valor_p <- summary(modelo)$coefficients[2, 4]
  r_cuadrado <- summary(modelo)$r.squared
  
  # Agregar los resultados a la tabla
  tabla_resultados <- rbind(tabla_resultados, data.frame(
    Variable = variable,
    Correlacion = correlacion,
    Valor_p = valor_p,
    R_cuadrado = r_cuadrado
  ))
}

# Mostrar la tabla
tabla_resultados
```

De acuerdo con los resultados de la tabla, la variable **`bat_avg` (promedio de bateo) parece ser el mejor predictor de `runs`** entre las variables tradicionales. Esto se debe a que presenta el **mayor valor de R-cuadrado (0.6561)**, lo que indica que explica la mayor proporción de la variabilidad en las carreras anotadas. Además, tiene un **valor p muy pequeño**, lo que indica una relación estadísticamente significativa.

### Pregunta 11

```{r}
# Crear una tabla vacía para almacenar los resultados
tabla_resultados_nuevas <- data.frame(
  Variable = character(),
  Correlacion = numeric(),
  Valor_p = numeric(),
  R_cuadrado = numeric(),
  stringsAsFactors = FALSE
)

# Iterar sobre las nuevas variables
for (variable in c("new_onbase", "new_slug", "new_obs")) {
  # Ajustar el modelo lineal
  formula <- as.formula(paste("runs ~", variable))
  modelo <- lm(formula, data = mlb11)
  
  # Extraer los resultados
  correlacion <- cor(mlb11$runs, mlb11[[variable]])
  valor_p <- summary(modelo)$coefficients[2, 4]
  r_cuadrado <- summary(modelo)$r.squared
  
  # Agregar los resultados a la tabla
  tabla_resultados_nuevas <- rbind(tabla_resultados_nuevas, data.frame(
    Variable = variable,
    Correlacion = correlacion,
    Valor_p = valor_p,
    R_cuadrado = r_cuadrado
  ))
}

# Mostrar la tabla
tabla_resultados_nuevas
```

En general, las **nuevas variables (`new_onbase`, `new_slug`, `new_obs`) son más efectivas para predecir `runs`** que las variables tradicionales. Esto se evidencia en los **valores de R-cuadrado más altos** para las tres nuevas variables en comparación con las variables tradicionales.

El **mejor predictor de `runs` parece ser `new_obs` (suma de porcentaje de embasamiento y porcentaje de slugging)**. Esta variable presenta el **R-cuadrado más alto (0.9349)**, lo que significa que explica una gran proporción de la variabilidad en las carreras anotadas. 

Estos resultados apoyan la premisa de Moneyball, que sugiere que estadísticas como el porcentaje de embasamiento y el porcentaje de slugging son mejores predictores del éxito de un equipo que las estadísticas tradicionales.
