```{r setup, include=FALSE}
knitr::opts_chunk$set(echo = TRUE)
```

## CI0131 Diseño de experimentos - I Ciclo 2024

## Laboratorio 7: Diseño Factorial

### Integrantes:

-   Brandon Mora Umaña - C15179
-   A. Badilla Olivas - B80874

# Problema 1

## Parte 1

El modelo de datos se puede ver de la siguiente manera:

$$
 y_{ijkl} = \alpha_i + \beta_j + (\alpha\beta)_{ij} + \tau_k + \epsilon_{ijkl}
$$

donde $\alpha$ es filtro $\beta$ es ground, $\tau$ se refiere al bloque del operador.

$$
 \begin{cases} 
      i \in \{1,2\} \\
      j \in \{low, medium, high\} \\
      k \in \{1, 2, 3, 4\} \\
      l \in \{1,2,3,...,25\}
   \end{cases}
$$

## Parte 2

```{r warning=FALSE}
library(readr)
intensity_1 <- read_csv("intensity.csv", show_col_types = FALSE)

intensity_1$Ground <- as_factor(intensity_1$Ground)
intensity_1$Operator <- as_factor(intensity_1$Operator)
intensity_1$Filter <- as_factor(intensity_1$Filter)

intensity_1
summary(intensity_1)
```

```{r}
intensity_anova_without_block <- aov(Intensity ~ Ground + Filter + Ground:Filter, data = intensity_1)

summary(intensity_anova_without_block)
```

Podemos deducir que el factor terreno y el factor filtro tienen un efecto significativo, la interación entre ellos no es significativa. (TODO: explicar mas)

## Parte 3

```{r}
intensity_anova_with_block <- aov(Intensity ~ Ground + Filter + Ground:Filter + Operator, data = intensity_1)

summary(intensity_anova_with_block)
```

Podemos deducir que el factor terreno y el factor filtro tienen un efecto significativo, la interación entre ellos no es significativa, el bloque si es significativo (TODO: explicar mas)

# Problema 2
