```{r setup, include=FALSE}
knitr::opts_chunk$set(echo = TRUE)
```

## CI0131 Diseño de experimentos - I Ciclo 2024

## Laboratorio 7: Diseño Factorial

### Integrantes:

-   Brandon Mora Umaña - C15179
-   A. Badilla Olivas - B80874

# Problema 1

## Parte 1

El modelo de datos se puede ver de la siguiente manera:

$$
 y_{ijkl} = \mu + \alpha_i + \beta_j + (\alpha\beta)_{ij} + \tau_k + \epsilon_{ijkl}
$$

donde $\alpha$ es filtro $\beta$ es ground, $\tau$ se refiere al bloque del operador y $\mu$ es un efecto general.

$$
 \begin{cases} 
      i \in \{1,2\} \\
      j \in \{low, medium, high\} \\
      k \in \{1, 2, 3, 4\} \\
      l \in \{1,2,3,...,25\}
   \end{cases}
$$

## Parte 2

```{r warning=FALSE}
library(readr)
intensity_1 <- read_csv("intensity.csv")

intensity_1$Ground <- as.factor(intensity_1$Ground)
intensity_1$Operator <- as.factor(intensity_1$Operator)
intensity_1$Filter <- as.factor(intensity_1$Filter)

intensity_1
summary(intensity_1)
```

```{r}
intensity_anova_without_block <- aov(Intensity ~ Ground + Filter + Ground:Filter, data = intensity_1)

summary(intensity_anova_without_block)
```

Podemos deducir que el factor terreno y el factor filtro tienen un efecto significativo, la interacción entre ellos no es significativa. Esto se debe a que los valores p de Ground y Filter son menores a 0.05, lo que indica que hay evidencia suficiente para rechazar la hipótesis nula de que no hay diferencia entre las medias de los grupos. En cambio, el valor p de la interacción es mayor a 0.05, lo que indica que no hay evidencia suficiente para rechazar la hipótesis nula de que no hay interacción entre los factores.

## Parte 3

```{r}
intensity_anova_with_block <- aov(Intensity ~ Ground + Filter + Ground:Filter + Operator, data = intensity_1)

summary(intensity_anova_with_block)
```

Podemos deducir que el factor terreno, el factor filtro y el bloque tienen un efecto significativo, la interacción entre terreno y filtro no es significativa. Nuevamente, esto se debe a que los valores p de Ground, Filter y Operator son menores a 0.05, mientras que el valor p de la interacción es mayor a 0.05. La inclusión del bloque como factor en el modelo permite controlar la variabilidad debida a las diferencias entre los operadores, lo que puede mejorar la precisión del análisis.

# Problema 2

## Parte 4
|-------| Día 1 | Día 2 | Día 3 | Día 4 | Día 5 | Día 6 |
|-------|-------|-------|-------|-------|-------|-------|
| Op. 1 | A     | B     | C     | D     | E     | F     |
| Op. 2 | B     | C     | D     | E     | F     | A     |
| Op. 3 | C     | D     | E     | F     | A     | B     |
| Op. 4 | D     | E     | F     | A     | B     | C     |
| Op. 5 | E     | F     | A     | B     | C     | D     |
| Op. 6 | F     | A     | B     | C     | D     | E     |


Donde las letras se refieren a los siguientes tratamientos:

| ID | tratamiento | Ground | Filter |
|----|-------------|--------|--------|
| 1  | A           | Low    | 1      |
| 2  | B           | Low    | 2      |
| 3  | C           | Medium | 1      |
| 4  | D           | Medium | 2      |
| 5  | E           | High   | 1      |
| 6  | F           | High   | 2      |

## Parte 5

El modelo de datos se puede ver de la siguiente manera:

$$
 y_{ijkl} = \mu + \alpha_i + \beta_j + (\alpha\beta)_{ij} + \tau_k + \gamma_l + \epsilon_{ijkl}
$$

donde $\alpha$ es filtro $\beta$ es ground, $\tau$ se refiere al bloque del operador, $\gamma$ se refiere al día  y $\mu$ es un efecto general.

$$
 \begin{cases} 
      i \in \{1,2\} \\
      j \in \{low, medium, high\} \\
      k \in \{1, 2, 3, 4, 5, 6\} \\
      l \in \{1,2,3, 4, 5, 6\}
   \end{cases}
$$

## Parte 6

```{r warning=FALSE}
intensity_2 <- read_csv("intensity2.csv")

intensity_2$Ground <- as.factor(intensity_2$Ground)
intensity_2$Operator <- as.factor(intensity_2$Operator)
intensity_2$Filter <- as.factor(intensity_2$Filter)
intensity_2$Day <- as.factor(intensity_2$Day)

intensity_2
summary(intensity_2)
```

```{r}
intensidad_anova_sin_bloque <- aov(Intensity ~ Ground + Filter + Ground:Filter, data = intensity_2)

summary(intensidad_anova_sin_bloque)
```

Podemos deducir que el factor terreno y el factor filtro tienen un efecto significativo, la interacción entre ellos no es significativa. Nuevamente, esto se debe a que los valores p de Ground y Filter son menores a 0.05, mientras que el valor p de la interacción es mayor a 0.05.

## Parte 7

```{r}
intensidad_anova_con_bloque <- aov(Intensity ~ Ground + Filter + Ground:Filter + Operator + Day, data = intensity_2)

summary(intensidad_anova_con_bloque)
```

Podemos deducir que el factor terreno, el factor filtro, el operador y la interacción entre terreno y filtro tienen un efecto significativo. Por otra parte, el día no es significativo. Nuevamente, esto se debe a que los valores p de Ground, Filter, Operator y la interacción entre Ground y Filter son menores a 0.05. La inclusión del operador y el día como factores en el modelo permite controlar la variabilidad debida a las diferencias entre los operadores y los días, lo que mejora el modelo. Por ejemplo, el uso de bloque reduce el valor de suma de cuadrados asignado a los residuales lo que es positivo porque reduce los efectos no considerados en el experimento.

## Parte 8

En conclusión, la inclusión de bloques en los diseños factoriales puede ser beneficiosa para controlar la variabilidad debida a factores no controlables o de poco interés, como las diferencias entre operadores o días. Al controlar esta variabilidad, se puede mejorar la precisión del análisis y obtener resultados más confiables. Esto es especialmente importante cuando los factores de bloqueo tienen un efecto significativo en la variable de respuesta.
